【裁判字號】    97,簡上,161
【裁判日期】    980414
【裁判案由】    傷害
【裁判全文】
臺灣花蓮地方法院刑事判決             97年度簡上字第161號
上  訴  人  臺灣花蓮地方法院檢察署檢察官
被      告  戊○○
選任辯護人  陳正忠律師
上列上訴人因被告傷害案件，不服本院玉里簡易庭中華民國97年
10月8日97年度玉簡字第102號第一審判決（聲請案號：97年度偵
字第3265號），提起上訴，本院管轄第二審之合議庭判決如下：
    主  文
上訴駁回。
    事  實
一、緣戊○○與乙○○均在花蓮縣富里鄉新興村學校園堤防旁從
    事農務， 2人所耕種之水田毗鄰，共用灌溉水圳，惟因水圳
    用水問題時有嫌隙。於民國97年6月14日上午9時許，戊○○
    與其妻丁○○原在其等田裡工作，因見乙○○將前開學校園
    堤防旁之水圳支流入水口涵洞堵住，導致水圳水流不再流經
    戊○○所耕種之水田旁，而心生不滿，旋騎乘機車搭載丁○○至前開水圳支流入水口涵洞處，指責乙○○，並將堵住水
    圳之物移除，雙方即起口角，互相開罵，戊○○並以右手拉
    扯乙○○之左手，將乙○○從水圳入水口涵洞處拉至堤防防
    汛道上，於爭執拉扯之際，戊○○竟基於傷害人身體之犯意
    ，毆打乙○○，致乙○○受有左胸部挫傷、輕度瘀血及腫脹
    等傷害。
二、案經乙○○告訴臺灣花蓮地方法院檢察署檢察官偵查後，聲
    請本院以簡易判決處刑。
    理  由
一、證據能力部分：按被告以外之人於審判外之言詞或書面陳述
    ，除法律有規定者外，不得作為證據；被告以外之人於偵查
    中向檢察官所為之陳述，除顯有不可信之情況者外，得為證
    據；又被告以外之人於檢察事務官、司法警察官或司法警察
    調查中所為之陳述，與審判中不符時，其先後之陳述具有較
    可信之特別情況，且為證明犯罪事實存否所必要者，得為證
    據；被告以外之人於審判外之陳述，雖不符刑事訴訟法第15
    9條之1至第159條之4之規定，而經當事人於審判程序同意作
    為證據，法院審酌該言詞陳述或書面陳述作成時之情況，認
    為適當者，亦得為證據，刑事訴訟法第 159條第1項、第159
    條之1、第159條之2、第159條之5第1項分別定有明文。次按
    同法第 159條之5第2項之規定，乃基於證據資料愈豐富，愈
    有助於真實發現之理念，酌採當事人進行主義之證據處分權
    原則，並強化言詞辯論主義，透過當事人等到庭所為之法庭
    活動，在使訴訟程序順暢進行之要求下，承認傳聞證據於一
    定條件內，得具證據適格。此種「擬制同意」，因與同條第
    一項之明示同意有別，實務上常見當事人等係以「無異議」
    或「沒有意見」表示之，此時倘該證據資料之性質，已經辯
    護人閱卷而知悉，或自起訴書、原審判決書之記載而了解，
    或偵、審中經檢察官、審判長、受命法官、受託法官告知，
    或被告逕為認罪之答辯或有類似之行為、情況，即可認該相
    關人員於調查證據時，知情而合於擬制同意之要件，最高法
    院96年度臺上字第7364號判決意旨可資參照。經查：本件公
    訴人所引用做為證據之告訴人於警詢中之陳述，辯護人認無
    證據能力，惟告訴人於警詢中之陳述，與在本院中審理中所
    述情節大致相符，尚非不得當作證據。又證人己○○、丁○○於警詢中之陳述等供述證據，雖屬審判外之陳述，惟被告
    及辯護人對於前開證據之證據能力，明確同意做為證據，又
    告訴人於檢察官偵訊中之陳述，被告及辯護人則表示不否認
    證據能力，卷附之相關非供述證據，被告及辯護人則沒有意
    見，經本院於審理中予以提示，復未於言詞辯論終結前聲明
    異議，本院審酌前開陳述作成時之情況，核無違反任意性及
    證明力明顯過低之瑕疵，認適當作為證據，揆諸前開規定，
    均有證據能力。
二、訊據被告戊○○固不否認於 97年6月14日早上在花蓮縣富里
    鄉新興村學校園堤防旁水圳因用水問題，與告訴人乙○○起
    爭執，並以手拉扯告訴人之左手，將告訴人從水圳支流入水
    口涵洞處拉至堤防防汛道上之事實，惟矢口否認有何傷害告
    訴人乙○○犯行，辯稱：其從頭到尾都沒有打告訴人，其不
    知道告訴人的傷是如何來的，告訴人也沒有跌倒云云。然查
    ：
（一）就本件傷害之基本事實，即告訴人於97年6月14日上午9時
      許，在花蓮縣富里鄉新興村學校園堤防旁遭被告毆打，受
      有左胸部挫傷、輕度瘀血及腫脹等傷害乙節，迭據告訴人
      自警詢、檢察官偵訊、原審調查，以迄本院審理中指訴明
      確。而其所述傷害之情形，核與卷附之財團法人佛教慈濟
      綜合醫院（以下簡稱慈濟醫院）97年 6月14日診斷證明書
      所載診斷情形相符。又依該診斷證明書醫囑欄、慈濟醫院
      玉里分院98年3月11日（九八）玉慈醫字第 0029號函及所
      附之病情說明書、告訴人 97年6月14日病歷所載，告訴人
      係於同日上午11時30分許至慈濟醫院玉里分院門診檢查及
      治療，主訴因不久前被人打致胸痛等情，顯見告訴人與被
      告發生糾紛後，隨即因胸痛至慈濟醫院玉里分院就診，就
      診時亦明確向醫師表示係遭人毆打成傷，足徵告訴人所述
      遭被告毆打乙節，並非憑空捏造。
（二）而97年6月14日上午9時許，被告確實曾騎機車到花蓮縣富
      里鄉新興村學校園堤防旁水圳支流入水口旁與告訴人吵架
      ，互罵髒話等情，業據證人己○○於本院審理中證稱：當
      天告訴人先到田附近要放水，將涵洞堵住一半，水就會跑
      到別的地方去，被告本來在他的田裡工作，後來被告就騎
      機車過來，跟告訴人說他那邊沒有水，水不夠，所以就互
      相開罵，被告並將告訴人擋住的東西拿走，被告及告訴人
      就一前一後走溝的岸邊，一邊走一邊罵，一直互罵到斜坡
      上，其有叫他們不要互罵，他們仍繼續罵，罵得很難聽等
      語。顯見被告係因告訴人阻擋入水口涵洞，影響被告之用
      水，被告遂至上址與告訴人起爭執，且爭執場面激烈。證
      人己○○雖證稱被告並無與告訴人拉扯、打架或身體上之
      接觸云云。惟證人己○○於警詢中尚且稱被告與告訴人發
      生紛爭時，其便離開，實際情形不瞭解云云，於本院審理
      中卻又證稱全部過程都有看到等語。且被告始終坦承確實
      有以手拉告訴人之手，將之拉了一段路，然證人己○○於
      本院審理中卻證稱是告訴人自己走上斜坡，並無拉扯云云
      。則證人己○○顯有避重就輕、迴護被告之情形。又倘被
      告與告訴人間僅係單純之口角爭執，何以證人己○○於警
      詢中並未予以釐清，卻極力撇清其有在場之事實。況縱認
      證人己○○於本院中之證述均屬實在，其於本院審理中亦
      證稱水溝有牆其並不一定會全部看到，從而縱使證人己○○始終在場，亦非全部過程均目睹，亦不能以證人己○○
      於本院審理中之證述即反推被告並無毆打告訴人。
（三）證人丁○○於警詢中業已證稱：被告騎機車載其至現場時
      ，見告訴人要拆灌溉渠道引水土堤，被告請告訴人不要影
      響其等水田之灌溉，告訴人不答應，被告就急忙下機車走
      到告訴人前面，拉告訴人手臂阻止告訴人的動作，並強行
      將告訴人從渠道拉起，告訴人罵被告「幹妳娘」等語。於
      本院審理中復證稱：其與被告在田裡工作時，看到告訴人
      在其等灌溉的水渠處，在拆主溝渠的東西，要把其等灌溉
      的水渠讓水不要進去，其等就過去，被告直接從斜坡走下
      去至擋水的地方，就在擋水處起爭執，罵的過程中被告在
      主溝渠擋水，擋好後有再上來，兩人就都站在岸邊大小聲
      ，告訴人罵客家話的三字經，意思就是「幹妳娘」，被告
      也是用罵人的髒話，兩人在岸邊站的地方很近，手伸直可
      以接觸的到，對罵完後，被告有用手拉告訴人到斜坡，是
      一前一後，被告在前，告訴人在後，在這過程中被告沒有
      將手放掉，拉到斜坡後，兩人仍大小聲講，罵一下就離開
      等語。顯見被告乃是急忙至上開水圳支流入水口涵洞處阻
      止告訴人繼續影響用水，並與告訴人互罵，甚至口出三字
      經，被告並將告訴人拉一段距離上至斜坡，足徵當時爭執
      之激烈。證人丁○○雖證稱他們是大聲在吵，沒有動手，
      告訴人胸部的瘀青不是被告造成的云云。惟證人丁○○為
      被告之前妻，目前尚生活、工作在一起，利益與被告休戚
      相關，其證述容有迴護被告之可能。且證人丁○○於審理
      中業已證稱：那時其是站在上面，路跟涵洞還有一個高度
      ，所以看到的還有點距離，且兩個人可以看到上半部，下
      半部看不到，所以無法全部看到等語，亦即證人丁○○距
      離被告及告訴人爭執之地點已有一段距離，亦有死角，並
      非得以窺得全貌，即存有並未看見被告毆打告訴人之可能
      性，從而亦無法以證人丁○○此部分證述，即反推被告確
      無毆打告訴人。
（四）按告訴人、證人之陳述有部分前後不符，或相互間有所歧
      異時，究竟何者為可採，法院仍得本其自由心證予以斟酌
      ，非謂一有不符或矛盾，即應認其全部均為不可採信；尤
      其關於行為動機、手段及結果等細節方面，告訴人之指陳
      ，難免故予誇大，證人之證言，有時亦有予渲染之可能；
      然其基本事實之陳述，若果與真實性無礙時，則仍非不得
      予以採信，最高法院74年台上字第1599號判例意旨可資參
      照。本件告訴人指訴被告騎乘機車至現場，沒說一句話就
      踹其一腳，其倒地昏迷大約10幾分鐘，醒來發現大便跑出
      來，就把褲子脫下來在現場洗乾淨等情，所述情節雖與前
      開證人所述係因告訴人阻擋被告用水，被告始與告訴人起
      爭執等情不相符，指訴固屬誇大，惟參諸被告並不否認曾
      與告訴人起口角，爭執激烈，雙方且以客家語互罵髒話，
      復有動手拉扯告訴人，甚至拉行一段距離至斜坡上等情，
      足徵當時場面火爆。而告訴人於爭執後確實受有左胸部挫
      傷、輕度瘀血及腫脹等傷害，又係於事發後隨即驗傷，告
      訴人所指訴之基本事實，亦即告訴人所受左胸部挫傷、輕
      度瘀血及腫脹等傷害係被告所致，即應可採信。被告前開
      所辯，應係事後卸責之詞，尚難遽信。則被告係在盛怒之
      下，於爭執拉扯之際，基於傷害人之身體之犯意，毆傷告
      訴人，應堪認定。
    綜上所述，本件事證明確，被告犯行洵堪認定，應依法論科
    。
三、核被告所為，係犯刑法第277條第1項之傷害罪。原審以被告
    犯行明確，依刑事訴訟法第449條第1項、第454條第2項，刑
    法第277條第1項、第41條第1項前段，刑法施行法第 1條之1
    ，量處被告拘役50日，如易科罰金，以新臺幣1,000元折算1
    日，其認事用法，核無不合。檢察官依告訴人之請求提起上
    訴，其上訴意旨認被告年僅42歲，竟毆打81歲告訴人，又為
    卸責，竟謊稱告訴人不同意被告放水，惡性深重，衡量被告
    惡性及犯後態度，原判決顯屬過輕，而請求從重量刑，以譴
    責暴力云云。惟查：
（一）本件被告係因耕地用水糾紛與告訴人起爭執乙節，業據證
      人己○○、丁○○於本院審理中證述明確，已如前述，證
      人甲○○於本院審理中亦證稱：其與告訴人種水田之處有
      相鄰關係，有時告訴人會故意擋水源頭，放水後就跑掉，
      有時底下的稻子會枯乾；告訴人要水的時候就會把水源放
      很大，不要水的時候就會放得很小，其尊重告訴人是長輩
      ，但還是因為水的問題，會跟他吵架；告訴人若把水擋住
      ，會影響其水田，告訴人要先收割，所以那時候不需要水
      ，如果有水反而會影響其收割的情形，所以其等利害是相
      衝突的；告訴人的習慣是提早去插秧，所以就先收成，告
      訴人其實可以擋自己要進他田裡的地方，但告訴人卻去擋
      進水的源頭，這種情形持續很多年等語。足徵證人己○○
      、丁○○所述告訴人確實會阻擋水圳支流入水口之用水，
      以致被告之水田缺水，被告因之至水圳支流入水口涵洞處
      與告訴人理論，進而起糾紛乙節，即堪認定。從而被告並
      未謊稱告訴人不同意被告放水。
（二）又告訴人於本院審理中自承其從田裡面是直接先騎機車去
      派出所，到派出所後就去涂醫師那邊，目的是想要去拿診
      斷證明書，想要告人，但涂醫師跟其說要到慈濟醫院，涂
      醫師並沒有對其傷勢做任何處理等語。證人丙○○即告訴
      人之子於本院審理中復證稱：告訴人很生氣，先要去開診
      斷證明書，不是先去治病。告訴人先到派出所報案被踢，
      派出所的人告訴他要診斷證明書，所以告訴人去找富里的
      涂醫師，但涂醫師說他不能開診斷證明書，要告訴人去大
      醫院，後來母親打電話給其，其就帶告訴人到慈濟醫院做
      診斷等語。從而告訴人遭被告毆傷後，竟非趕至醫院治療
      其傷勢，而係逕至派出所欲對被告提出傷害告訴，經派出
      所警員告以需有診斷證明書以資證明，先至涂醫師診所請
      涂醫師開立診斷證明書，亦未就傷勢部分有何處理，即再
      至慈濟醫院玉里分院開立診斷證明書，足徵告訴人至派出
      所報案、至涂醫師診所及慈濟醫院玉里分院，均無非以向
      被告提出傷害告訴為主要目的。
（三）且告訴人既能自行至派出所報案，再至涂醫師診所欲開立
      診斷證明書，亦不要求涂醫師對於所受傷勢先予治療，應
      可認告訴人所受傷害並非嚴重，依慈濟醫院玉里分院98年
      3月11日（九八）玉慈醫字第 0029號函及所附之病情說明
      書所示，告訴人就診時，血壓110/78mmHg，生命徵象無異
      常、無呼吸困難、無咳嗽、咳血等現象，理學檢查發現左
      側胸部有輕度瘀血及腫脹、壓痛，肺部呼吸音無異常，腹
      部也無異常發現，並經胸部 X光攝影檢查，除有輕度肺氣
      腫外，無肋骨骨折及胸內出血徵象，經評估後予以處方止
      痛、肌肉鬆弛及胃藥共 4日份，益證告訴人所受傷勢情形
      輕微。告訴人雖曾於 97年6月18日至慈濟醫院玉里分院急
      診，主訴左胸仍有胸痛，原因為被人毆打所造成，惟身體
      檢查除左胸部有壓痛、輕度瘀血外無異常，客觀徵象血壓
      、呼吸、體溫均正常，意識清醒，經胸部 X光照相、心電
      圖及血液檢查無異常，因恐有合併症及其他原因所致，故
      予以住院觀察，共住院 5日，病情穩定，無其他病因，故
      予以出院改門診追蹤及服藥治療，有前開慈濟醫院玉里分
      院病情說明書及病歷可稽。惟前開住院之情形，與遭毆打
      之時間已隔 4日，無法遽然推論與前開被告毆打有關。況
      慈濟醫院玉里分院 97年6月18日入出院護理評估記錄表「
      此次發病經過」欄，係記載家屬代訴 5天前曾於家中自跌
      ，近2、3天感左胸疼痛不適且加劇，故至急診求治等情，
      與告訴人所述原因不同，更無法遽認告訴人 97年6月18日
      之住院與被告之毆打有關，而認告訴人傷勢嚴重，或認被
      告惡性重大。
（四）原判決業已審酌被告並無前科紀錄，素行尚佳，其犯罪之
      動機、目的、告訴人之傷勢，及犯罪後一再否認犯行，態
      度不佳等一切情狀予以量刑，已就相關情狀綜合考量，量
      刑亦屬妥適。
    綜上所述，上訴人執告訴人之詞，認原審量刑過輕，並無理
    由，應予駁回。
據上論斷，應依刑事訴訟法第 455條之1第1項、第3項、第368條
，判決如主文。
本案經檢察官羅美秀到庭執行職務。
中    華    民    國    98    年    4     月    14    日
                刑事第四庭  審判長法  官  張宏節
                                  法  官  沈培錚
                                  法  官  蔡寶樺
以上正本證明與原本無異。
本件不得上訴。
中    華    民    國    98    年    4     月    14    日
                                  書記官
附錄本案論罪科刑法條全文：
中華民國刑法第277條第一項
傷害人之身體或健康者，處 3 年以下有期徒刑、拘役或 1 千元
以下罰金。


司法院資訊處製作；財團法人民間司法改革基金會備份。
